# 请教陈老师：如何理解存货发出计价方法的变更属于会计政策变更？

提问人：wx_5e7dc5ecabdd 时间：2020-05-04 22:35:24
准则中对于区分会计政策变更与会计估计变更的标准为：是否影响会计确认、计量基础、列报项目的改变在确认、计量基础、列报项目确定的前提下，确认金额的方法发生变化的，属于会计估计变更。
通过上述标准判断存货发出计价方法的变更：
1.变更前后并不影响确认和列报，均为存货和费用。2.变更前后并不影响计量基础，均为成本与可变现净值孰低计量。3.在会计确认、计量基础和列报项目已经确认的前提下，存货发出计量方法的改变，影响金额如何确定。
因此，通过以上方法进行判断，存货发出计量方法应该属于会计估计变更。
搜了一下之前的帖子https://bbs.esnai.com/thread-4674982-1-1.html是从会计估计变更定义的角度解释的：存货发出计价方法的变更与预期实现经济利益的方式无关，所以不属于会计估计变更。如果准则规定的是预期实现经济利益的方式，那么发出计价方法的变更不属于估计变更是没问题的。
但是，我们目前准则规定的是“会计估计变更，是指由于资产和负债的当前状况及预期经济利益和义务发生了变化，从而对资产或负债的账面价值或者资产的定期消耗金额进行调整。”
并没有说：预期实现经济利益的方式。
存货未来是要进费用的，费用的定义是：日常活动中发生的，会导致所有者权益减少，与向所有者分配利润无关的经济利益的总流出。如果考虑影响未来经济利益的多少，那么存货发出计价方法的变更确实会导致经济利益发生变化，从而对存货的账面价值进行调整。这样来看的话，发出计价方法的变更是满足会计估计变更的定义的。
如何解释“存货发出计价方法的变更属于会计政策变更”？还是说存货发出计价方法的变更应该是“会计估计变更”。

回答人：chenyiwei
存货发出计价方式的变更是典型的会计政策变更。
从企业会计准则对“会计估计变更”的定义和条件的表述“企业据以进行估计的基础发生了变化，或者由于取得新信息、积累更多经验以及后来的发展变化”“由于资产和负债的当前状况及预期经济利益和义务发生了变化，从而对资产或负债的账面价值或者资产的定期消耗金额进行调整”可以看出，要成立会计估计变更，需满足以下两种情形之一：
（ 1 ）相关资产、负债所处的内、外部经济环境发生了变化；
（ 2 ）计量技术的进步和经验的积累。
会计估计变更从其触发原因的角度可以分为两类：
一类是有明确的、可识别的特定事项作为触发原因的，即“企业据以进行估计的基础发生了变化”，可以称为“突变型”会计估计变更，例如因为法院对诉讼案件作出一审判决而对原先计提的与该诉讼相关的预计负债进行调整，这类会计估计变更的生效日就是该触发事件的发生之日，相对容易确定，可操纵的空间也较小。
另一类是因为“取得新信息、积累更多经验以及后来的发展变化”而导致的会计估计变更，如坏账准备政策、折旧年限的会计估计变更等均属于此类，可称为“渐变型”会计估计变更。这类会计估计变更通常没有明确的、可识别的“触发事件”作为判断其变更生效日的标志，而是通过一段时间的信息积累而导致“从量变到质变”。对此类会计估计变更，其变更生效日的判断较为主观，即涉及对前次变更之后新获取的信息能否支持下一次估计变更的充分性、适当性的专业判断。但是无论如何，在前一次会计估计变更之后，收集足以支持下一次变更合理性的新信息都需要时间，因此在短期内就同一事项频繁发生“渐变型”的会计估计变更，其逻辑上是不合理的，很难自圆其说。例如，后一次变更所依据的某项信息，在前次变更时可能已经存在，但在作出前次变更时却被有意无意地忽略，这种情况反过来说明前次估计变更“由于重大人为过失或舞弊等原因，未能合理使用前期报表编报时已经存在且能够取得的可靠信息，导致前期会计估计结果未恰当反映当时情况”，即前次变更后（本次变更前）的会计估计很可能实际上是存在差错的，本次“会计估计变更”很可能实为对前期差错的更正。注册会计师应当注意对短期内就同一事项频繁发生“渐变型”会计估计变更的情形保持警觉，谨慎、合理地判断是否应认定为前期差错更正。
对会计估计变更，应重点关注以下问题：
一是变更后会计估计的合理性（即，变更后的会计估计相对于目前的内外部因素和状况而言是合适的）。这可以通过本企业的历史数据及其变化趋势、同行业内对此事项的通常估计水平、变更后会计估计在集团内同类企业之间运用的一致性等因素加以佐证。
二是能否为本次会计估计变更给出合理的解释，即确实是由于相关的内外部因素变化导致了该项估计变更，符合《企业会计准则第 28 号——会计政策、会计估计变更和差错更正》第八条中对会计估计变更条件的规定，即“企业据以进行估计的基础发生了变化，或者由于取得新信息、积累更多经验以及后来的发展变化”，以便把会计估计变更和差错更正区分开来，并论证这应当是会计估计变更而不是差错更正。
三是会计估计变更期间的合理性。即在通过对前两点的分析，认可其作为会计估计变更的基础上，进一步分析为何企业选择在本年度进行会计估计变更，把相关的变更影响数计入本年度的损益中。
会计政策变更包括两种情形：法律、行政法规或者国家统一的会计制度等要求变更（法定变更）；会计政策变更能够提供更可靠、更相关的会计信息（自主变更）。其中，对于自主变更会计政策，必须在同时满足以下两个条件时才能成立：
（ 1 ）变更前后的会计政策均符合企业会计准则的规定（换言之，企业会计准则在该问题上允许企业有会计政策选择的空间，例如对存货的发出成本计量方法可在个别认定法、先进先出法、加权平均法之间选择；投资性房地产的后续计量方法可以选择成本模式或公允价值模式。如果变更前的会计政策不符合企业会计准则的规定，则应属于前期差错更正）；
（ 2 ）企业通过对报表使用者信息需求的分析，认为变更后的会计政策下所提供的会计信息能够更好地满足报表使用者对财务信息的需求，即提供更可靠和更相关的财务信息。
由此可见，存货发出计价方式的改变并不是“相关资产、负债所处的内、外部经济环境发生了变化”或者“计量技术的进步和经验的积累”所导致，因此不是会计估计变更。而另一方面，企业会计准则允许企业选择发出存货计价方法，此时如果有证据表明“变更后的会计政策下所提供的会计信息能够更好地满足报表使用者对财务信息的需求，即提供更可靠和更相关的财务信息”，则可以变更发出存货成本计价方面的会计政策，这属于自主变更会计政策的范畴。

回答人：chenyiwei
无论是会计政策变更还是会计估计变更，其所依据的可靠信息相对于变更之前均存在重大变化，这些“新”信息的影响效果的不同，产生了会计政策变更和会计估计变更的区分。导致会计政策变更的“新”信息的影响效果，往往更具有宏观导向性，与对会计确认、计量和列报的基本原则的选择相关。导致会计估计变更的“新”信息的影响效果，相对更加具体，往往与具体金额测算过程中各项参数的选取紧密联系。
在实务操作中，区分会计政策的自主变更和会计估计变更，可以采用以下方法：
（ 1 ）只有在特定的外部触发事件发生时才能进行的变更是会计估计变更。例如，固定资产折旧方法应当反映与固定资产有关的经济利益的预期实现方式，换言之只有在与固定资产有关的经济利益的预期实现方式改变时才能相应改变固定资产的折旧方法，所以固定资产折旧方法的变更属于会计估计变更。
（ 2 ）与具体的计量参数相关的变更是会计估计变更。例如，坏账准备的计提方法和计提比例、建造合同和劳务合同的完工百分比的确定方法的变更都是会计估计变更。
在很多情况下，会计估计的目的都是为了针对不确定性事项依据当前可获得的信息确定最可能的结果，即最佳估计。采用的方法和参数可能不同，但最终的目标（确定最佳估计）应当一致。例如，完工百分比的不同确定方法都是为了确定截至资产负债表日建造合同或劳务合同的完工百分比；坏账准备的不同计提方法都是为了确定应收款项可收回金额的最佳估计。在内外部因素未发生变化的情况下，理论上运用不同的方法得出的完工百分比和坏账准备余额应当是相同的。而会计政策变更的特点是变更前后的会计政策将导致在完全相同的内外部经济环境下得出不同的确认和计量结果，例如不同的发出存货成本计量方法导致期末存货账面价值的差异，以及不同的投资性房地产计量模式下期末计量结果的差异等，会计政策变更的目的并不是为了取得或者修正最佳估计，而是为了提高会计信息的相关性和可靠性。
例如：研发费用资本化时点的变化是否属于会计政策变更
背景:
某公司财务报告披露的会计政策变更事项如下:
（一） 变更日期： 2015 年 1 月 1 日
（二） 变更内容：
1. 变更前采取的会计政策:公司以前年度与药品研发有关的科技在产品项目及研发支出在取得临床批准文件时开始资本化。
2. 变更后采取的会计政策:自主研发项目在获得国家食品药品监督管理局的药品注册批件后，开始资本化。
（三） 变更原因：
2015 年以来，中国食品药品监督管理局对药品生产的管理日益严格，大幅收紧了药品注册批件的签发，行业监管环境发生较大变化，取得临床批件的在审药品取得注册批件的不确定性大幅增加。因此，为了更加谨慎地反映企业的财务状况及经营成果，本公司对与药品研发有关的科技在产品项目及研发支出资本化的时点进行了调整。
分析：
该公司对于研发费用资本化时点的判断的基本原则并未发生变化，即仍然遵循《企业会计准则第 6 号——无形资产》第九条规定的五项标准；所不同的是判断的结果发生了变化，因此上述变更属于会计估计范围。应结合该公司变更前的历史资料，深入核实其自主研发药品在取得临床批件至获得国家食品药品监督管理局的药品注册批件之间的不确定性大小，及其在变更后是否发生重大变化，即被审计单位披露的“中国食品药品监督管理局对药品生产的管理日益严格，大幅收紧了药品注册批件的签发，行业监管环境发生较大变化，取得临床批件的在审药品取得注册批件的不确定性大幅增加”是否属实。如有充分证据表明该原因属实，则应作为会计估计变更采用未来适用法处理，否则，应视为前期会计差错更正采用追溯重述法处理。
还需要注意的是：《企业会计准则第 33 号——合并财务报表》要求在合并报表层面统一母子公司的会计政策，但并未要求统一母子公司的会计估计。因此合理区分会计政策和会计估计对此就非常重要。

提问人：wx_5e7dc5ecabdd 时间：2020-05-06 22:35:24
陈老师，还有几个问题麻烦您看一下
1.通过估计变更情形中的“企业据以进行估计的基础发生了变化，或者由于取得新信息、积累更多经验以及后来的发展变化”。
是否可以认为：会计估计变更定义中的“经济利益发生变化”应该理解为“经济利益的实现方式发生变化”。如果这样理解，存货发出计价方法的变更是为了管理上的考虑，并改变存货预期经济利益的实现方式。确实不满足估计变更的定义。
2.通过“会计政策的定义：企业在确认计量和报告中采用的原则、基础和会计方法”。和“会计政策与会计估计的区分标准”可知，会计政策的变更应该影响会计确认、计量基础和列报项目中的一项或多项。但是存货发出计价方法并不影响确认列报项目（存货、营业成本等）、计量（成本与可变现净值孰低计量），应该如何理解？
3.估计变更与政策变更标准中的第四条：根据会计确认、计量基础和列报项目所选择的、为取得资产负债表项目有关的金额或数值所采用的处理方法，不是会计政策，而是会计估计，相应的变更为会计估计变更。
意味着，在确认（会计要素）、计量基础、列报项目确定的前提下（也就是准则中说的所选择的），计算金额的方法发生变化（例如：确定公允价值金额的方法发生变更），属于会计估计变更。
也就是说，确定某变更事项属于会计估计变更时有一个前提：变更事项不改变确认、计量和列报项目。
这是之前的一遍帖子https://bbs.esnai.com/forum.php?mod=viewthread&tid=5356375 2005 年投产的一个煤矿，由于当煤炭形势很好，煤矸石也可以正常销售（一些热电厂和一些小锅炉使用）且销售量也大，形成的煤矸石库存也很小，所以在进行成本核算时，视同煤矸石为煤炭的副产品，按每吨 30 元的固定价格进行成本分配。
2010 年以后，煤炭市场发生较大变化，煤矸石销售量逐年减少，现在已基本上很少销售了，鉴于这种情况，我们拟将煤矸石视同废品，不再对煤矸石进行成本分配。
问：该种成本分配的变化是属于会计政策变更还是会计估计变更？
从文中的信息可知：
2010 年之后，煤矸石基本上很少销售（预期还是能带来经济利益）。如果假设：“煤矸石”还是应该确认为资产。
那么变更前后，在会计确认和列报项目不变（资产）、计量基础不变（成本与可变现净值孰低计量）的前提下，计算金额的方法发生变化（假定分配方发变化导致分配金额由原来的 30 变为 10 ）。那么该变更事项属于会计估计变更没有问题。
但是文中的信息直接默认为：预期不能带来经济利益（作为损失处理）
那么就涉及到了会计确认和列报项目的变更（资产→利润），也就是说，不能认为该变更事项属于会计估计变更。
应该考虑的是该变更事项属于“会计政策变更”还是属于“新的事项”。
对于“预期能给企业带来经济利益的事项属于资产、对于“预期不能给企业带来经济利益的事项作为费用或损失”处理
这是针对不同事项，适用新的会计政策（尽管都是煤矸石），属于新的事项。
当然不管是新的事项还是估计变更，其会计处理是相同的。

回答人：chenyiwei
作为估计变更处理，即对煤矸石的经济价值的估计发生变化，不是新发生的交易或事项。